臺灣臺北地方法院民事判決　　　　　　 94年度簡上字第700號
上　訴　人　丙○○
訴訟代理人　曾朝誠　　律師
被上訴人　　甲○○
訴訟代理人　楊俊雄　　律師
當事人間請求給付票款事件，上訴人對於中華民國94年9月20日
本院臺北簡易庭94年度北簡字第19811號第一審判決提起上訴，
本院於中華民國96年3月6日言詞辯論終結，判決如下：
    主  文
上訴駁回。
第二審訴訟費用由上訴人負擔。
    事  實
一、上訴人方面：
    (一)聲明：
      1.原判決廢棄。
      2.被上訴人在第一審之訴及其假執行之聲請均駁回。
      3.如受不利益判決，願供擔保請准免為假執行之宣告。
    (二)陳述：除與原判決記載相同者，茲予引用外，補稱：
      1.被上訴人甲○○起訴主張就系爭支票票據權利存在，屬
        有利於其之事實，其自應就票據權利存在之原因關係事
        實負客觀之舉證責任。
      2.被上訴人於原審曾主張上訴人丙○○之妻向被上訴人借
　　    款，而以上訴人簽發之系爭支票償還，惟上訴人否認其
　　　　妻或上訴人曾向被上訴人借款之事實，被上訴人自應舉
  　　　證證明借款關係存在之積極事實。
      3.倘如證人即被上訴人之妻乙○○所言簽署系爭合約書係
        因被上訴人借款與上訴人，於民國91年9月18日借款新
        臺幣（下同）50萬元後，上訴人鼓吹其加入溫泉餐廳，
        所以簽署系爭合約書，惟因被上訴人不同意，隔天即把
        系爭合約書退還予上訴人，是以被上訴人不可能於同月
        23日又借款300萬元予上訴人，復署押「91年9、23付
        佰萬元正」之字樣，故系爭350萬元之金額，顯然並非
        借貸，且簽署系爭合約書被上訴人應知情。
  　　4.91年4月間上訴人與其他訴外人於臺北市○○路235號共
    　　同經營溫泉餐廳，被上訴人原為上訴人之朋友，其知悉
      　後，主動要求上訴人讓其入股，上訴人念及情誼遂於同
        年9月份以每股70萬元之價格讓被上訴人入五股，合計
        350萬元，惟當時雙方預計二年後總成本才會回收，上
        訴人為應被上訴人要求始簽立發票日為二年後之支票，
        以擔保成本回收後之給付，並非兩造間有何債權債務關
        係，惟事與願違，該溫泉餐廳因經營不善，又於92 年
        10月份遭臺北市政府工務局拆除而停止營業，上訴人投
        下近5千萬元之資金亦付之一炬，該合夥事業已消滅且
        無獲利，上訴人自無須再擔保合夥投資事業獲利後之成
        本回收，又因合夥餐廳既已遭拆除，合夥之目的顯然已
        不能完成，依法應予解散，進行清算，但目前該合夥事
        業未有任何賸餘財產，縱使清算，各合夥人並無任何剩
        餘得以分配，況各合夥人至今並未清算，是被上訴人能
        分配多少金額，並未定數，被上訴人亦不得向上訴人請
        求任何給付，縱使有亦非向上訴人主張。
    (三)證據：除援用第一審所提證據外，補提溫泉餐廳股份合約
      書一份、照片二張為證，並聲請訊問證人蔡家臻、乙○○
      。
二、被上訴人方面：
    (一)聲明：上訴駁回。
    (二)陳述：除與原判決記載相同者，茲予引用外，補稱：
      1.上訴人主張簽發系爭支票與被上訴人實係擔保兩造與第
        三人合夥事業以後賺錢時得以如期分紅云云，被上訴人
        否認之。
      2.票據為無因證券，執票人行使票據上權利，就票據作成
        前之債務關係，毋庸主張及舉證。
      3.依證人蔡家臻證述之內容以觀，可知上訴人主張與被上
        訴人因投資關係而簽發系爭支票之主張，係屬虛偽不實
        之事項，又投資合約既為蔡家臻所書寫，亦與被上訴人
        之妻前往辦理匯款，其對於投資經營溫泉餐廳之事項，
        應知之甚稔，但其對於溫泉餐廳之投資者為何人，占幾
        股，其他合夥人為誰，皆不知悉，顯見其證述內容有偏
        袒不實自明。
    (三)證據：除援用第一審所提證據外，補提台北富邦銀行大安
      分行、匯豐銀行、中興商業銀行大安分行、華南銀行仁愛
      路分行、華僑銀行、萬泰銀行、臺灣銀行存摺影本各一份
      為證，並聲請本院調閱上開銀行之開戶資料。
    理  由
一、被上訴人起訴主張：其持有上訴人簽發如附表所示之支票五
    紙合計350萬元，屆期提示均不獲兌現，爰依票據之法律關
    係請求上訴人給付上開票款及如附表所示之法定遲延利息等
    語。
二、上訴人則以：其依票據法第13條前段之規定，主張原因關係
    抗辯，被上訴人應就票據權利存在之原因關係事實，負舉證
    責任，被上訴人曾主張上訴人之妻向被上訴人借款，而以上
    訴人簽發之系爭支票償還，惟上訴人否認之，被上訴人自應
    舉證證明；本件乃緣於91年4月間上訴人與其他訴外人於臺
    北市○○路235號共同經營溫泉餐廳，被上訴人要求入股，
    上訴人遂於同年9月份以每股70萬元之價格讓被上訴人入五
    股，合計350萬元，當時雙方預計二年後總成本始會回收，
    上訴人為應被上訴人要求始簽立發票日為二年後之支票，以
    擔保成本回收後之給付，惟事與願違，該溫泉餐廳因經營不
    善，又於92年10月份遭臺北市政府工務局拆除，上訴人投下
    近5千萬元之資金亦付之一炬，該合夥事業已消滅且無獲利
    ，上訴人自無須再擔保之，又因合夥餐廳既已遭拆除，合夥
    之目的顯然已不能完成，依法應予解散，進行清算，但目前
    該合夥事業未有任何賸餘財產，縱使清算各合夥人並無任何
    剩餘得以分配，況各合夥人至今並未清算，被上訴人所獲分
    配之金額，並未定數，被上訴人亦不得向上訴人請求任何給
    付，縱使有亦非向上訴人主張等語，資為抗辯。
三、按票據債務人不得以自己與發票人或執票人之前手間所存抗
    辯之事由對抗執票人，票據法第13條前段定有明文，依其反
    面解釋，發票人非不得以自己與執票人間所存之抗辯事由對
    抗執票人。次按當事人主張有利於己之事實者，就其事實有
    舉證之責任，但法律別有規定，或依其情形顯失公平者，不
    在此限，民事訴訟法第277條亦定有明文。再按支票為無因
    證券，支票債權人就其取得支票之原因，固不負證明之責任
    ，惟執票人子既主張支票係發票人丑向伊借款而簽發交付，
    以為清償方法，丑復抗辯其未收受借款，消費借貸並未成立
    ，則就借款之已交付事實，即應由子負舉證責任（最高法院
    73年度第1次民事庭會議決議(二)可資參照），然如發票人主
    張其原因關係為消費借貸，並已就交付金錢之事實，舉證證
　  明之，執票人否認並主張其他原因關係時，即應由執票人就
    其主張之法律關係負舉證責任，此參諸最高法院18年上字第
    2855號判例意旨：「原告對於自己主張之事實已盡證明之責
    後，被告對其主張，如抗辯其不實並提出反對之主張者，則
    被告對其反對之主張，亦應負證明之責，此為舉證責任分
 　 擔之原則。」亦明。
四、經查，被上訴人主張持有上訴人簽發如附表所示之支票五張
    ，金額合計350萬元，屆期提示不獲兌現，業據其提出支票
    及退票理由單各五張為證，並為上訴人所是認，應堪信為真
    實。次查，被上訴人依票據法律關係，請求上訴人給付票款
    ，上訴人則以前揭情詞置辯，惟查：
    (一)上訴人為系爭支票之發票人，被上訴人為執票人，兩造為
      直接前後手關係，業為兩造所是認（本院卷第63頁)，則
      上訴人援引票據法第13條前段主張原因關係抗辯，即非法
      所不許。
    (二)被上訴人雖主張其不需就取得系爭支票之原因關係舉證證
      明之，惟其已於原審主張係因消費借貸關係取得系爭支票
      （原審卷第13頁)，按諸前揭最高法院73年度第1次民事庭
      會議決議(二)之意旨，其應就交付借款之事實，負舉證責任
      。查，被上訴人上開所主張之事實，業據證人李文謹到庭
      證述在卷（本院卷第125頁反面至126頁反面)，上訴人亦
      自認自被上訴人處受領350萬元，僅辯稱被上訴人交付之
      款項，並非借款，而係被上訴人投資其與訴外人經營溫泉
      餐廳之款項云云，則按諸前揭舉證責任分配原則，即應由
      主張相反事實之上訴人，就其主張之原因關係即投資合夥
      關係負舉證之責。
    (三)上訴人主張被上訴人投資其經營之溫泉餐廳，而交付350
      萬元，其應被上訴人要求始簽發系爭支票云云，固據其提
      出溫泉餐廳股份合約書為證（本院卷第49頁)，並舉證人
      蔡家臻到庭證述在卷（本院卷第127至129頁)。然查，上
      訴人於本院陳稱簽發系爭支票係應被上訴人之要求以擔保
      投資款之回收（本院卷第123頁反面)云云，與其配偶即證
      人蔡家臻所證稱為分紅之保障而簽發系爭支票云云（本院
      卷第127頁)，已有不同，且兩造已簽訂溫泉餐廳投資契約
      ，就投資事項已有保障，焉須另簽發支票以供擔保，況投
      資有盈有虧，何能擔保必能收回所投資之資本或必能分得
      紅利。再支票為支付工具，並未具有擔保功能，如欲擔保
      何不簽發本票為之，足徵上訴人所陳及證人蔡家臻所證云
      云，與常情不符，尚難遽信。次查，上訴人雖到庭陳稱曾
      要求被上訴人如溫泉餐廳沒有賺錢，不要將系爭支票提示
      ，當初未講到系爭支票何時收回，被上訴人答應賺錢才軋
      票云云（本院卷第123頁反面)，而證人蔡家臻亦證稱賺錢
      分紅時按月將系爭支票返還，且非每月分紅70萬元，有紅
      利即還票云云（本院卷第128頁反面、129頁正面)，顯見
      上訴人及證人蔡家臻於投資溫泉餐廳之際，已預見將來餐
      廳未必能有盈餘，上訴人簽發系爭支票又未言明何時收回
      ，而如蔡家臻所證紅利金額亦非等於票款，則何能為投資
      款之擔保或分紅擔保之功能，亦見上訴人所辯及證人蔡家
      臻之證詞，並不可採。再查，細觀系爭五紙支票（原審卷
      第13至18頁)，並無有禁止背書轉讓之記載，系爭支票得
      以背書方式轉讓流通，亦即被上訴人得以背書方式將系爭
      支票轉讓他人，又票據為無因證券，則上訴人所陳簽發系
      爭支票之目的，非惟不能達到，且將自身陷於不可預測之
      風險中，此亦與常情不符，益徵上訴人所陳及證人蔡家臻
      所證云云，並非足採。又查，上訴人所簽發系爭支票之票
      載發票日自93年6月至同年10月，金額合計350萬元，顯見
      其有將該350萬元逐月返還與被上訴人之意甚明，此與投
      資契約之性質，亦屬有間。末查，上訴人自承其經營之溫
      泉餐廳於92年10月遭臺北市政府工務局拆除而無法經營 (
      本院卷第19頁)，於拆除後迄今亦未再復業，縱如上訴人
      所陳簽發系爭支票係為擔保投資款，其簽發系爭支票之目
      的已不存在，其間距票載發票日約7月餘，上訴人為何不
      積極請求被上訴人返還系爭支票，任令被上訴人將系爭支
      票提示，實亦與常情不符。綜上所述，上訴人主張係因被
      上訴人投資其所經營之溫泉餐廳，為提供被上訴人投資擔
      保而簽發系爭支票云云，並非可採；從而，上訴人對被上
      訴人依票據法第13條前段規定主張原因關係抗辯，即無所
      據。
五、本件被上訴人本於票據法律關係，請求上訴人給付如附表所
    示之票款及其法定遲延利息，為有理由，應予准許。原審判
    命上訴人如數給付，並依職權宣告假執行，復依上訴人之聲
    請為其供擔保後免為假執行之宣告，其認事用法均無不合。
    上訴意旨指摘原判決不當，求予廢棄改判，為無理由，應予
    駁回其上訴。
六、本件事證已臻明確，兩造其餘攻擊防禦方法及所舉未經援用
    之證據，經本院斟酌後，認為均不足以影響本判決之結果，
    爰不一一論述，併此敘明。
據上論結，本件上訴為無理由，依民事訴訟法第436條之1第3項
、第449條第1項、第78條，判決如主文。
中　　華　　民　　國　　96　　年　　3　　月　　20 　日
                  民事第四庭審判長法  官  陳文正
                                  法  官  黃柄縉
                                  法  官  劉坤典
以上為正本係照原本作成
如對本判決上訴，須於判決送達後二十日內向本院提出上訴狀，
同時表明上訴理由，上訴理由須以適用法規顯有錯誤且所涉及之
法律見解具有原則上之重要性為限，經本院許可後提起第三審上
訴；如已於本判決宣示後送達前提起上訴者，應於判決送達後十
日內補具上訴理由（均須按他造當事人之人數附繕本）。
中　　華　　民　　國　　96　　年　　3　　月　　20 　日
                                  書記官  楊勝欽
附表：貨幣單位：新臺幣
┌──┬─────┬───┬─────┬──────┐
│編號│支票號碼　│金　額│退票日即利│ 付 款 人   │
│    │          │      │息起算日  │            │
├──┼─────┼───┼─────┼──────┤
│  01│TPA0000000│70萬元│93.06.30  │台中商業銀行│
│    │          │      │          │台北分行    │
├──┼─────┼───┼─────┼──────┤
│  02│TPA0000000│70萬元│93.07.30  │同上        │
├──┼─────┼───┼─────┼──────┤
│  03│TPA0000000│70萬元│93.08.31  │同上        │
├──┼─────┼───┼─────┼──────┤
│  04│TPA0000000│70萬元│93.09.30  │同上        │
├──┼─────┼───┼─────┼──────┤
│  05│TPA0000000│70萬元│93.10.30  │同上        │
└──┴─────┴───┴─────┴──────┘
